臺灣新竹地方法院民事判決　九十二年度訴字第四四四號
　　原　　　告　　丁○○○
　　訴訟代理人　　張濯泉律師
　　被　　　告　　台灣省新竹農田水利會
　　法定代理人　　乙○○
　　訴訟代理人　　鄭洋一律師
　　複　代理人　　李文欽律師
右當事人間損害賠償事件，本院判決如左：
    主    文
原告之訴及假執行之聲請均駁回。
訴訟費用由原告負擔。
    事實及理由
甲、程序方面
一、擴張訴之聲明：按民事訴訟法第二百五十五條第一項第三款規定：「訴狀送達後
    ，原告不得將原訴變更或追加他訴。但有下列各款情形之一者，不在此限：三、
    擴張或減縮應受判決事項之聲明者」。原告原起訴請求被告給付一百二十三萬零
    九十五元，嗣擴張請求金額為一百二十四萬七千七百七十一元，依上開規定，應
    予准許。
二、當事人適格：
    按在給付之訴，只須主張自己為給付請求權者，對其所主張之義務者提起，即為
    當事人適格，至於原告是否享有該項權利，為訴有無理由之問題，本件原告主張
    其自訴外人甲○○受讓委任契約之相關權利，並對被告有損害賠償請求權，其當
    事人適格並無欠缺，被告抗辯原告並非被告所屬員工，不得受讓輔建住宅之權利
    ，原告提起本件訴訟當事人不適格云云，尚不足採。
乙、實體方面
一、原告主張：
（一）被告為輔助員工購建住宅以安定生活，提高工作效率，特制訂台灣省新竹農田
      水利會輔助員工購建住宅要點（下稱輔建住宅要點）作為輔助員工購建住宅之
      基本原則與依據。並經省水利局七十七年六月八日水政字第三二二九七號函核
      准。依輔建住宅要點第七點規定：「為辦理受輔建員工之共同業務，得組織輔
      建住宅委員會（下稱輔建會）」。嗣經代表會通過及省水利局核准，將被告所
      有新竹市○○段三八一、四六七、四七三、四七四等地號（後合併為同段三八
      一地號）土地撥售四十二位員工集體興建住宅，並命參與輔建員工立具台灣省
      新竹農田水利會輔助員工購建住宅同意書（下稱同意書），委由其一手包辦土
      地規劃、設計、招標、施工、監造、驗收暨向銀行貸款等事宜，被告受任後，
      即將土地規劃、設計、監造交許有輝建築師承辦，營繕工程則發包富島營造有
      限公司（以下稱富島公司）施工。於七十九年四月二十一日取得建造執照，同
      年月二十七日開工。詎開工不久，富島公司即發現基地現況圖與圖面不符，並
      於七十九年五月十一日檢附現況實測圖致函被告，而新竹市政府及國有財產局
      亦相繼行文指摘該工程越界建築，佔用計劃道及國有地。被告均不置理，且不
      追究越界責任，亦不採補救措施，反提起訴願，最後由新竹市政府於八十一年
      五月三十日另為處分，以拆除越界部分及辦理建造執照變更設計。被告拒不遵
      行。八十三年三月原告等鑑於新竹市都市計劃容積率即將實施，如再稽延必影
      響權益，乃陳情被告促即復工，以免建造執照逾期。被告因循敷衍終致建造執
      照逾限作廢，容積率且限縮為百分之一八○。輔建住宅於八十年三月十六日停
      工，適時完工第一、二兩層，乃因越界建築佔用計劃道與國有財產局土地，該
      輔建住宅勢必拆除不能續建，原告所繳之工程款因而付諸流水。被告依據原告
      等出具之同意書，辦理輔建住宅規劃、設計、招標、施工、監造、驗收等事項
      ，兩造間自成立委任關係，而依民法第二百二十四條規定：履行輔助人之故意
      或過失，債務人應與自己之故意或過失負擔責任，被告越界建築之違失，雖經
      主管建築機關限令改善，仍不執行致造成不可收拾之局面，事後被告與建築師
      許有輝及富島公司互相推諉卸責；惟諸上開法條規定，不問故意或過失係屬何
      方，被告均應對參與輔建之員工已繳納之房屋工程款負損害賠償之責。查原告
      部分之權利係由參與輔建之員工之一即訴外人甲○○讓渡而來，計繳納工程款
      新台幣（下同）一百二十四萬七千七百七十一元，且繳款日期均在八十年一月
      二十九日以前，為便於計算，爰以八十七年七月一日為遲延利息起算日期等語
      。並聲明：(1)被告應給付原告一百二十四萬七千七百七十一元，及自八十七年
      七月一日起至清償日止，按年息百分之五計算之利息。(2)願供擔保請准宣告假
      執行。
二、被告則以：
（一）原告並非答辯人所屬員工，其與訴外人甲○○間之契約承擔未經輔建會同意，
      原告自不得主張權利：
      依輔建住宅之源起，既係因被告為輔助所屬員工購建住宅而來，其輔助之對象
      自以水利會員工為限，原告既非被告所屬員工，何來提起專屬水利會員工權利
      之訴訟之當事人適格要件。再者，契約當事人將其因契約所生法律上地位概括
      移轉與承受人者，是為契約承擔。承受人承擔者非僅限於讓與人享有之債權及
      負擔之債務，且及於因契約所生法律上地位。舉凡撤銷權、解除權、終止權等
      與契約關係不可分離之形成權，均由承受人行使之。屬於繼續的契約者，則由
      承受人繼續履行債務或享受債權。契約之承擔除依法律規定者（例如民法第四
      二五、一一四八條）外，其依約定者應由契約之雙方當事人及承受人三方面同
      意為之。如由讓與人與承受人成立債務承擔契約，則須他方當事人之同意，始
      生效力。蓋債務承擔契約發生效力以後，讓與人即脫離原有契約關係，契約之
      當事人即由他方當事人及承受人繼續維持（詳參孫森焱大法官著七十七年十二
      月修正八版民法債篇總論第七三六頁）。而訴外人甲○○固為答辯人參與輔建
      住宅之員工，然其二人間契約權利義務之移轉，未經契約當事人輔建會之同意
      ，依上說明，原告自無據該契約關係對被告有所主張之權利，至為灼然。
（二）依債權相對性原則，契約效力僅拘束契約之當事人，被告並非系爭契約之相對
      人：
      依訴外人甲○○與輔建會所訂立之同意書，其前言載以：「申請人願意參加本
      會輔建住宅並願意在未定位前照『輔建會』通知期限內先繳新台幣伍萬元作為
      預約金，違約時即為放棄論，已繳預約金任由輔建會沒收．．．。」另該同意
      書第一條亦明示：「由『輔建會』統一辦理土地規劃、設計、招標、施工、監
      工、驗收等事項。」第三、四條則分別規定：「房地貸款由『輔建會』代辦，
      以申請人本人付清本息所貸款項由輔建會逕付包商．．．」、「應負擔之房
      地價款（包括公共設施費、管理費等）於接到『輔建會』通知繳款時應依限繳
      納不得延誤，倘逾時不繳，即為放棄論，所繳款項不予退還，任由輔建會處理
      ，絕不異議，如輔建會受到損失時自願照數賠償」，足見關於輔建住宅之申請
      人所簽約之對象厥為輔建會而已，並非被告。輔建會雖非法人，但其本身設有
      代表人（即主任委員），且有固定之名稱，而其成立之目的乃為興建輔建會員
      之住宅，具有續繼性質，其輔建會員所繳納之款項則均由輔建會統一收支，具
      獨立之財產，且其對外行文均係以輔建會名義行之並有獨立之發文字號，在在
      顯示輔建會具有當事人能力，而與被告毫無相關，縱或不認其具有當事人能力
      ，其權利義務亦應歸屬於輔建會員全體，要無由被告承受之餘地。
（三）訴外人甲○○與輔建會所訂之契約係買賣契約而非委任契約：
      依同意書前言、第一至四條規定之內容觀之，係重在財產權之移轉，並非勞務
      之給付，應屬買賣契約而非委任契約。
（四）縱認被告與原告間有委任關係，被告亦無違反受任人之義務，致給付不能情事
      ：
      查本件系爭房地之買責，其中土地部分之所有權業已移轉予包括甲○○等在內
      之四十二位會員。而系爭建築物所有權之移轉及交付，並未約定履行之期限，
      現建築物之建築工程業已停工，建造執照因逾期作廢之事實，均為兩造所不爭
      執。然契約既未約定系爭建物所有權移轉及交付之期間，則縱建築工程一時停
      工，而建造執照因逾期作廢，惟將來仍可重新申請建造執照而復工，尚不生給
      付不能之問題。原告固訴稱，如因拆除而須重新申請建造執照，容積率限縮為
      百分之一八○；惟依該同意書第一條規定：「由輔建會統一辦理土地、規劃、
      設計、招標、施工、監工、驗收等事項」。輔建會自有權就原規劃設計予以變
      更，變更後之樓地板面積縱因容積有減少，亦非原告所得置喙，顯見本件並無
      原告所稱給付不能之情事發生。
（五）原告其並非讓渡契約書之輔建權義之受讓人，僅為土地持分之登記名義人，而
      訴外人甲○○與丙○○間之讓渡契約書違反同意書第五條及參與輔建住宅人員
      于七十八年十月廿八日會議決議，應屬無效：
      訴外人人甲○○所簽立之同意書第五條規定：「本輔建住宅在十年內不得出售
      ，但售與本會員工者不在此限，出售人及承受人並喪失以後再行申請輔建住宅
      之權利」。又七十八年十月二十八日參與輔建住宅人員會議中決議，同意書第
      五條中所謂「但售與本會員工不在此限」的意義是「出售未參加輔建員工而言
      ，即已承購會有地或此次參加輔建之員工均不得承購」。訴外人甲○○及丙○
      ○，均為參與輔建並為該日決議之出席人，其所為讓與行為既違反同意書條款
      及會議補充決議之約定，自不生效力甚明。
（六）被告係公法人之農田水利會，其職掌為管理轄區○○○○路，並無能力自行建
      築住宅，被告僅就第三人（許有輝建築師）之選任，暨對其所為指示，負其責
      任，並無原告指稱被告應就許有輝建築師之行為，依民法第二百二十四條負責
      之餘地。
（七）建築師許有輝之設計乃依其時實務作法以現有道路邊界線為建築線，且經主管
      建築機關認定免申請建築線指示（定），而核發建造執照准予興建，則許有輝
      建築師應無過失。
（八）系爭輔建工程之所發生越界，其源由係因六十六年新竹縣政府開發文華段土地
      重劃，而於六十九年重測時，地政機關嚴重疏失導致系爭民主段四七四地號土
      地地界線未達道路境界線；俟後，新竹市政府地政機關委由省地政處規劃總隊
      測量補建樁位時，發現輔建工程有越界建築，並占有計劃道路之情事，其竟於
      八十年二月間擅自消樁、補建樁位以致造成越界。然依內政部六十七年五月二
      十二日台內營字第七八四六○號函意旨，如發現實地之道路境界線（即法定建
      築線）與都市○○道路邊線圖面不符，應以計畫道路邊線為建築線，適用於本
      案即應許系爭輔建工程繼續興建，惟八十年二月十一日新竹市政府竟違法要求
      被告拆除越界部份，而起爭議，然此均屬政府機關之錯誤，而與被告及許有輝
      建築師，均屬無涉。被告不服新竹市政府之違法處分，乃於同年十二月三日具
      明理由提起訴願，經台灣省政府認定訴願有理由而撤銷原處分，並諭知原處分
      機關另為處分，此亦有台灣省政府訴願決定書可稽。嗣後，新竹市政府於八十
      一年五月卅日發函要求輔建工程變更設計，輔建會隨即依據該另為處分，通知
      各輔建人員辦理變更設計認章，但訴外人楊智鈞認為變更設計所需向國有財產
      局申購之十．八九九平方公尺鄰接土地，應由建商購買後移轉與輔建會員，不
      應由輔建會員負擔，乃因而拒絕認章，終致輔建工程因無法變更設計而未能復
      工，拖延至今。其所以無法順利完成事務，乃因委任人之原因，而非可歸責於
      受任之被告原因所致，被告自無責任可言。輔建會委託許有輝建築師設計、監
      造輔建工程，絲毫未有選任過失，今原告提起本件訴訟，即屬無理由。
      並聲明：(1)原告之訴及其假執行之聲請均駁回。(2)如受不利判決，請准供現金
      或等值之台灣中小企業銀行無記名可轉讓定期存單為擔保，免為假執行。
三、得心證之理由
    本件兩造爭點為：輔建住宅計劃係由何人辦理？參與輔建住宅之員工出具同意書
    之對象為何人？依據前開同意書所成立之契約，其性質為何？訴外人甲○○與丙
    ○○於七十九年一月六日訂立讓渡契約書，及訴外人丙○○嗣後再將輔建住宅之
    權利讓與原告，對被告是否發生效力？被告處理輔建住宅計劃有無過失？原告得
    請求之賠償金額為何？茲分述如下。
（一）輔建住宅計劃係由被告辦理，參與輔建住宅員工出具之同意書對象亦為被告：
      經查，依被告所制定之輔建住宅要點（見本院卷第八頁）第一條規定：「為輔
      助本會員工購建住宅，以安定生活，提高工作效率，特訂定本要點」；第二條
      規定：「本項業務由人事室主辦，有關單位協辦」；第七條規定：「為辦理受
      輔建員工之共同業務得組織輔建住宅委員會，其組織另行定之」。被告並依前
      開輔建住宅要點第七條規定，另訂輔建會設置要點（見本院卷第一○頁），明
      定輔建會之組織架構及職掌，被告所屬員工含證人甲○○共四十二人即依據輔
      建住宅要點向被告提出申請，並出具同意書，而被告嗣與訴外人許有輝建築師
      訂立委託契約書（見本院卷第二一頁），委由訴外人許有輝建築師擔任規劃設
      計及監造事務，並與訴外人富島公司簽訂工程契約書（見本院卷第二三頁），
      由訴外人富島公司承包輔建住宅之新建工程，足認輔建住宅計劃係由被告辦理
      ，雖被告辯稱依同意書第一條「由『輔建會』統一辦理土地規劃、設計、招標
      、施工、監工、驗收等事項」，及第三、四條「房地貸款由『輔建會』代辦，
      ．．」、「應負擔之房地價款（包括公共設施費、管理費等）於接到『輔建
      會』通知繳款時應依限繳納不得延誤」等規定，足見關於輔建住宅之申請人所
      簽約之對象厥為輔建會，輔建會設有代表人，且有固定之名稱、成立之目的、
      具有續繼性質，其輔建會員所繳納之款項則均由輔建會統一收支，具獨立之財
      產，故為有當事人能力之非法人團體云云，惟查，本件輔建住宅計劃之執行，
      係以被告名義與訴外人許有輝建築師及富島公司簽約，嗣後亦係以被告之名義
      請求台灣中小企業銀行給付富島公司履約保證金，並向富島公司主張終止契約
      ，及因不服新竹市政府對輔建住宅工程越界之行政處分，以被告名義提起行政
      訴訟等情，為原告所不否認（詳見本院卷第一三六頁以下），由上開情事觀之
      ，輔建會僅為被告內部設置之執行單位，實體上之權利義務歸屬之主體應為被
      告，被告所辯不足採信。
（二）依據前開同意書所成立之契約，其性質應為買賣及無償委任之混合契約：
　　　依同意書第一、三、四條所載，被告所屬四十二名員工同意，由被告所屬之輔
　　　建會統一辦理土地規劃、設計、招標、施工、監工、驗收等事項，房地貸款由
　　　輔建會代辦，所貸款項由輔建會逕付包商，貸款本息則由員工自行負擔，所應
　　　負擔之房地價款（包括公共設施費、管理費等）於接到輔建會通知繳款時應依
　　　限繳納不得延誤，倘逾時不繳，即為放棄論，所繳款項不予退還，任由輔建會
　　　處理，絕不異議。由上開規定可知，本件輔建住宅計劃係由被告撥售其所有之
　　　土地予員工集資興建住宅，由被告辦理土地規劃、設計、招標、施工、監工、
　　　驗收等事項，員工則須支付土地價款及按工程進度支付房屋工程款，除撥售土
　　　地部分性質上為買賣外，委由被告辦理輔建住宅興建事宜部分，被告係提供勞
　　　務為四十二名員工處理事務，房屋價款之支付與勞務之提供並無對價關係，核
　　　其性質，應屬無償之委任契約。故兩造依同意書所成立之契約，其性質應為買
　　　賣及無償委任之混合契約。
（三）訴外人甲○○與丙○○於七十九年一月六日訂立讓渡契約書，及訴外人丙○○
      嗣後再將輔建住宅之權利讓與原告，對被告不生效力：
      (1)原告固主張證人甲○○於七十九年一月六日將輔建住宅之權利讓與證人丙○
        ○（被告之員工並為原告之姊），並訂有渡契約書一份為憑（見本院卷第七
        四頁），證人丙○○再於八十八年四月間將上開權利讓與原告，土地權利則
        由證人甲○○將其所有之民主段三八一地號應有部分四二分之一於八十八年
        四月間直接移轉登記予原告（土地登記簿謄本見本院卷第一六頁），故原告
        因債權讓與之法律關係得對被告行使權利云云。惟查，證人甲○○於七十八
        年十一月十五日簽立之同意書第五條明定：「本輔建住宅在十年內不得出售
        ，但售與本會員工者，不在此限，出售人及承受人並喪失以後再行申請輔建
        之權利」（見本院卷第九四頁）。又參與輔助人員七十八年十月二十八日會
        議中，主持人報告事項中，亦表明：「附發之輔建員工建購住宅同意書第五
        條：『本輔建住宅在十年內不得出售，但售與本會員工者，不在此限，出售
        人及承受人並喪失以後再行申請輔建之權利』，該條文中『但售與本會員工
        不在此限』的意義是出售未參加輔建員工而言，即已承購會有地或此次參加
        輔建之員工均不得承購」，有會議記錄一份在卷可按（見本院卷第二一九頁
        ），證人丙○○自承其為四十二名參加輔建員工中之一員，其再向證人甲○
        ○受讓輔建住宅之權利，顯已違反上開同意書之規定。
      (2)原告雖主張上開七十八年十月二十八日之會議記錄中主持人報告事項並未經
        討論亦未經決議，復未載明於同意書，自應仍以同意書第五條之規定為準，
        又第五條所謂輔建住宅十年內不得出售，係指興建完工之房屋而言，與土地
        持分之讓與無關，故土地可任意出售第三人，不受同意書第五條之限制，且
        該十年內不得出售之始期，應自輔建住宅建造完成取得使用執照並交付予輔
        建員工開始計算，現因輔建住宅無法完成，該十年即無從起算，土地豈非永
        無處分之日，顯非事理之平，且本件原告係請求輔建住宅無法完成，所造成
        工程款之損害，與土地之讓渡毫無關連，又被告於八十九年七月十二日、二
        十八日致函輔建員工，欲以新竹市○○段土地交換民主段土地，並要求四十
        二名員工中尚未辦理登記之員工，自行協調後前往被告處辦理登記，前開通
        知文件，在證人甲○○之姓名下，均以括號註明現土地所有權人為原告，足
        見被告已同意原告受讓輔建住宅之權利云云。
      (3)惟查，輔建住宅計劃係由被告撥售其所有之土地予員工，並由員工集資興建
        住宅，故輔建住宅之內容包含購買土地及興建房屋二者，同意書第五條所指
        「輔建住宅十年內不得出售」，亦應解釋為包含土地及房屋之權利在內，原
        告斷章取義認為僅指房屋權利而不及於土地權利，尚無足採。又證人甲○○
        與證人丙○○訂立之讓渡契約書第一條、第五條約定，甲方（即證人甲○○
        ）願將受撥售之權利全部讓渡與乙方（即證人丙○○）所有，水利會將撥售
        之土地及興建完成之建築改良物（住宅）登記與甲方名義時，甲方應即無條
        件將撥售之土地及興建完成之建築改良物移轉登記與乙方或乙方所指定之人
        ，足認該讓渡之權利包含土地及建物之權利在內，原告提起本件亦係主張建
        物部分已繳工程款之損害。再者，該十年期間之起算點，通常情形固應自房
        屋完工交屋時起算，惟在房屋遲遲無法完工時，應認為在簽訂同意書十年後
        ，即解除該限制，惟證人甲○○於七十九年一月六日將輔建住宅之權利讓與
        證人丙○○時，距其簽立同意書不及一年，輔建住宅工程甫開始進行，尚未
        發生越界糾紛，亦未達十年期限，且證人丙○○為參與輔建之員工之一，亦
        出席七十八年十月二十八日全體輔建員工會議，主持人報告事項中有關同意
        書第五條輔建住宅十年內不得出售規定之說明，乃被告對員工申請輔建住宅
        規定之補充說明，並未逾越輔建住宅要點第三條、第十一條之範圍，證人丙
        ○○自應受其拘束，不得主張其為善意之第三人。又按「當事人之一方將其
        因契約所生之權利義務，概括的讓與第三人承受者，係屬契約承擔，與單純
        的債權讓與不同，非經他方之承認，對他方不生效力」，最高法院七十三年
        台上字第一五七三號判例著判例，證人甲○○與證人丙○○訂立之讓渡契約
        書，係將輔建住宅之權利及義務（繳納土地價金及房屋工程款）一併讓與證
        人丙○○，依上開判例，自須獲得被告之同意，始生效力。原告所提出之被
        告於八十九年七月十二日、七月十八日對輔建員工之通知書（見本院卷第八
        三、八五頁），均係發給證人丙○○，並非發給原告（見公文所載之正本收
        受者），而證人丙○○本身即為四十二名原始參與輔建員工之一，證人甲○
        ○亦證稱權利讓與丙○○後，輔建會後續的通知仍係通知伊等語（見本院卷
        第二○一頁），此外，原告無法提出被告知悉權利讓與事實後，有直接與原
        告接洽之資料，尚難僅憑上開通知，在證人甲○○姓名下方註記「現土地所
        有權人丁○○○」之事實，逕認原告有同意證人甲○○與證人丙○○間，或
        證人丙○○與原告間契約承擔之行為。
（四）綜上，證人甲○○與證人丙○○七十九年一月六日訂立讓渡契約書，證人甲○
      ○將輔建住宅權利義務一併讓與證人丙○○之契約承擔行為，未得被告同意，
      對被告不生效力，證人丙○○自無從再將相關權利義務讓與原告，原告既未取
      得系爭輔建住宅之權利，其依據委任契約，請求被告負債務不履行之損害賠償
      責任，自屬無據，應予駁回。
（五）因本案事證已臻明確，兩造其餘主張陳述及所提之證據，核與判決之結果不生
      影響，毋庸再予一一論述，附此敘明。
四、假執行之宣告：
    原告既受敗訴判決，其假執行之聲請即失所依據，應併予駁回。
五、訴訟費用負擔之依據：民事訴訟法第七十八條。
中　　　華　　　民　　　國　　九十三　　年　　　二　　　月　　　十　　　日
                                  臺灣新竹地方法院民事第二庭
~B法　　　官　彭洪英
右為正本係照原本作成。
如對本判決上訴，須於判決送達後廿日內向本院提出上訴狀。
~B法院書記官　吳美雲
中　　　華　　　民　　　國　　九十三　　年　　　二　　　月　　　十　　　日
